---
title: "Velmyra contra VRS-X"
author: "Hugo Granchetti, Ignacio Monteros Domogalla (Grupo E)"
encoding: UTF-8
output:
  html_document:
    toc: true
    toc_float:
      collapsed: false
      smooth_scroll: true
    toc_depth: 3
    number_sections: false
    theme: lumen
    highlight: tango
    df_print: paged
    code_folding: hide
---

```{r setup, include=FALSE}
knitr::opts_chunk$set(
  echo = TRUE,
  message = FALSE,
  warning = FALSE,
  fig.align = "center",
  fig.width = 8,
  fig.height = 5
)
```


# Librerías

```{r, echo = FALSE}
set.seed(42)
library(tidyverse)
library(MASS)
library(rethinking)
```

# Carga de datos

```{r}
url_csv <- "https://velmyra.netlify.app/datos/cohorte_fase4.csv"
df <- read_csv(url_csv, show_col_types = FALSE)
 
# Verificación rápida de columnas esperadas

cols_esperadas <- c("hospitalizada", "vacunada", "edad", "sexo",
                    "comorbilidad", "centro", "dias_desde_vacunacion")

faltantes <- setdiff(cols_esperadas, names(df))

if (length(faltantes) > 0) {
  warning("Columnas faltantes: ", paste(faltantes, collapse = ", "),
          "\n  Verificar diccionario.md del IICA")
}
 
cat("Dimensiones del dataset:", nrow(df), "filas x", ncol(df), "columnas\n")
glimpse(df)
```

# Análisis exploratorio de datos (EDA)

## Variables auxiliares para el EDA

```{r}
# Crear una copia para el EDA evita modificar df, que se usa en los modelos.
df_eda <- df %>%
  mutate(
    grupo_edad_eda = case_when(
      edad < 50 ~ "18-49",
      edad < 65 ~ "50-64",
      TRUE ~ "65+"
    ),
    grupo_edad_eda = factor(
      grupo_edad_eda,
      levels = c("18-49", "50-64", "65+")
    ),
    bin_tiempo_eda = case_when(
      vacunada == 0 ~ "No vacunada",
      dias_desde_vacunacion <= 90 ~ "0-90",
      dias_desde_vacunacion <= 180 ~ "91-180",
      dias_desde_vacunacion <= 270 ~ "181-270",
      dias_desde_vacunacion <= 365 ~ "271-365",
      TRUE ~ NA_character_
    ),
    bin_tiempo_eda = factor(
      bin_tiempo_eda,
      levels = c("No vacunada", "0-90", "91-180", "181-270", "271-365")
    )
  )
```

## Calidad de datos

```{r}
# Revisar valores faltantes, unicidad y el uso de -1 como código especial.
tabla_nulls <- tibble(
  columna = names(df),
  cantidad_na = as.integer(sapply(df, function(columna) sum(is.na(columna)))),
  valores_distintos = as.integer(sapply(df, function(columna) n_distinct(columna))),
  cantidad_menos_uno = as.integer(sapply(df, function(columna) sum(columna == -1, na.rm = TRUE)))
)

tabla_nulls <- tabla_nulls %>%
  mutate(porcentaje_na = round(100 * cantidad_na / nrow(df), 2)) %>%
  dplyr::select(columna, cantidad_na, porcentaje_na, valores_distintos, cantidad_menos_uno)

tabla_nulls
```

```{r}
# id se revisa como identificador, no como variable analítica.
tabla_id <- df %>%
  summarise(
    filas = n(),
    ids_distintos = n_distinct(id),
    id_minimo = min(id),
    id_maximo = max(id)
  )

tabla_id
```

```{r}
# Verificar que dias_desde_vacunacion == -1 identifica a no vacunados.
tabla_menos_uno_tiempo <- df_eda %>%
  count(vacunada, dias_menos_uno = dias_desde_vacunacion == -1)

tabla_menos_uno_tiempo
```

## Distribuciones básicas

```{r}
# Distribución de edades.
grafico_edad <- ggplot(df_eda, aes(x = edad)) +
  geom_histogram(binwidth = 5, boundary = 0, fill = "#2C7FB8", color = "white") +
  labs(
    title = "Distribución de edad",
    x = "Edad",
    y = "Cantidad de personas"
  ) +
  theme_minimal()

print(grafico_edad)
```

```{r}
# Distribución del tiempo desde vacunación solo entre vacunados.
df_eda_vacunados <- df_eda %>%
  filter(vacunada == 1)

grafico_dias_vacunados <- ggplot(df_eda_vacunados, aes(x = dias_desde_vacunacion)) +
  geom_histogram(binwidth = 30, boundary = 0, fill = "#41AB5D", color = "white") +
  labs(
    title = "Días desde vacunación entre vacunados",
    x = "Días desde vacunación",
    y = "Cantidad de personas"
  ) +
  theme_minimal()

print(grafico_dias_vacunados)
```

```{r}
# Barras para variables categóricas principales.
grafico_sexo <- ggplot(df_eda, aes(x = sexo)) +
  geom_bar(fill = "#756BB1") +
  labs(title = "Distribución por sexo", x = "Sexo", y = "Cantidad") +
  theme_minimal()

grafico_comorbilidad <- ggplot(df_eda, aes(x = factor(comorbilidad))) +
  geom_bar(fill = "#756BB1") +
  labs(title = "Distribución por comorbilidad", x = "Comorbilidad", y = "Cantidad") +
  theme_minimal()

grafico_centro <- ggplot(df_eda, aes(x = factor(centro))) +
  geom_bar(fill = "#756BB1") +
  labs(title = "Distribución por centro", x = "Centro", y = "Cantidad") +
  theme_minimal()

grafico_vacunada <- ggplot(df_eda, aes(x = factor(vacunada))) +
  geom_bar(fill = "#756BB1") +
  labs(title = "Distribución por vacunación", x = "Vacunada", y = "Cantidad") +
  theme_minimal()

grafico_mes_inclusion <- ggplot(df_eda, aes(x = factor(mes_inclusion))) +
  geom_bar(fill = "#756BB1") +
  labs(title = "Distribución por mes de inclusión", x = "Mes de inclusión", y = "Cantidad") +
  theme_minimal()

grafico_expuesto <- ggplot(df_eda, aes(x = factor(expuesto))) +
  geom_bar(fill = "#756BB1") +
  labs(title = "Distribución por exposición", x = "Expuesto", y = "Cantidad") +
  theme_minimal()

grafico_hospitalizada <- ggplot(df_eda, aes(x = factor(hospitalizada))) +
  geom_bar(fill = "#756BB1") +
  labs(title = "Distribución por hospitalización", x = "Hospitalizada", y = "Cantidad") +
  theme_minimal()

print(grafico_sexo)
print(grafico_comorbilidad)
print(grafico_centro)
print(grafico_vacunada)
print(grafico_mes_inclusion)
print(grafico_expuesto)
print(grafico_hospitalizada)
```

## Proporciones principales

```{r}
# Tasa de hospitalización por estado de vacunación.
tabla_hospitalizacion_vacunada <- df_eda %>%
  group_by(vacunada) %>%
  summarise(
    total = n(),
    hospitalizados = sum(hospitalizada == 1),
    proporcion_hospitalizada = hospitalizados / total,
    .groups = "drop"
  ) %>%
  mutate(
    grupo_vacunacion = if_else(vacunada == 1, "Vacunada", "No vacunada"),
    etiqueta = paste0(hospitalizados, " / ", total)
  )

tabla_hospitalizacion_vacunada

grafico_hospitalizacion_vacunada <- ggplot(
  tabla_hospitalizacion_vacunada,
  aes(x = grupo_vacunacion, y = proporcion_hospitalizada)
) +
  geom_col(fill = "#2C7FB8") +
  geom_text(aes(label = etiqueta), vjust = -0.4) +
  scale_y_continuous(
    labels = function(x) paste0(round(100 * x, 1), "%"),
    expand = expansion(mult = c(0, 0.15))
  ) +
  labs(
    title = "Hospitalización por estado de vacunación",
    x = "Estado de vacunación",
    y = "Proporción hospitalizada"
  ) +
  theme_minimal()

print(grafico_hospitalizacion_vacunada)
```

```{r}
# Tasa de hospitalización entre vacunados por tiempo desde vacunación.
tabla_hospitalizacion_tiempo <- df_eda %>%
  filter(vacunada == 1) %>%
  group_by(bin_tiempo_eda) %>%
  summarise(
    total = n(),
    hospitalizados = sum(hospitalizada == 1),
    proporcion_hospitalizada = hospitalizados / total,
    .groups = "drop"
  ) %>%
  mutate(etiqueta = paste0(hospitalizados, " / ", total))

tabla_hospitalizacion_tiempo

grafico_hospitalizacion_tiempo <- ggplot(
  tabla_hospitalizacion_tiempo,
  aes(x = bin_tiempo_eda, y = proporcion_hospitalizada)
) +
  geom_col(fill = "#41AB5D") +
  geom_text(aes(label = etiqueta), vjust = -0.4) +
  scale_y_continuous(
    labels = function(x) paste0(round(100 * x, 1), "%"),
    expand = expansion(mult = c(0, 0.15))
  ) +
  labs(
    title = "Hospitalización entre vacunados por días desde vacunación",
    x = "Días desde vacunación",
    y = "Proporción hospitalizada"
  ) +
  theme_minimal()

print(grafico_hospitalizacion_tiempo)
```

## Hospitalizados no vacunados por rango etario

```{r}
# Mirar no vacunados por grupo de edad da otra perspectiva del riesgo base.
tabla_no_vacunados_edad <- df_eda %>%
  filter(vacunada == 0) %>%
  group_by(grupo_edad_eda) %>%
  summarise(
    total = n(),
    hospitalizados = sum(hospitalizada == 1),
    proporcion_hospitalizada = hospitalizados / total,
    .groups = "drop"
  ) %>%
  mutate(etiqueta = paste0(hospitalizados, " / ", total))

tabla_no_vacunados_edad

grafico_no_vacunados_edad <- ggplot(
  tabla_no_vacunados_edad,
  aes(x = grupo_edad_eda, y = proporcion_hospitalizada)
) +
  geom_col(fill = "#F16913") +
  geom_text(aes(label = etiqueta), vjust = -0.4) +
  scale_y_continuous(
    labels = function(x) paste0(round(100 * x, 1), "%"),
    expand = expansion(mult = c(0, 0.15))
  ) +
  labs(
    title = "Hospitalización en no vacunados por grupo de edad",
    x = "Grupo de edad",
    y = "Proporción hospitalizada"
  ) +
  theme_minimal()

print(grafico_no_vacunados_edad)
```

# PASO 1 — Reproducción del modelo frecuentista oficial

```{r}
# Modelo logístico

modelo_freq <- glm(
  hospitalizada ~ vacunada + edad + sexo + comorbilidad + centro,
  data   = df,
  family = binomial(link = "logit")
)
 
# Odds Ratio e IC

coef_V   <- coef(modelo_freq)["vacunada"]
se_V     <- sqrt(vcov(modelo_freq)["vacunada", "vacunada"])
OR_obs   <- exp(coef_V)
IC_OR_lo <- exp(coef_V - 1.96 * se_V)
IC_OR_hi <- exp(coef_V + 1.96 * se_V)
 
VE_freq   <- 1 - OR_obs
VE_IC_lo  <- 1 - IC_OR_hi
VE_IC_hi  <- 1 - IC_OR_lo
 
cat(sprintf("OR vacunada       : %.3f\n", OR_obs))
cat(sprintf("IC Wald 95%% OR    : [%.3f, %.3f]\n", IC_OR_lo, IC_OR_hi))
cat(sprintf("VE = 1 - OR       : %.1f%%\n", 100 * VE_freq))
cat(sprintf("IC Wald 95%% VE   : [%.1f%%, %.1f%%]\n",
            100 * VE_IC_lo, 100 * VE_IC_hi))
cat("Esperado: OR ≈ 0.28, IC95% OR ≈ [0.21, 0.38], VE ≈ 72%, IC ≈ [62%, 79%]\n")
```

# PASO 2 — Posterior bayesiano vía aproximación cuadrática (rethinking::quap)

```{r}
# ---- Priors fase III (se calculan aquí, se reutilizan en paso 6) ----
# VE_fase3 = 81%  =>  OR = 1 - 0.81 = 0.19  =>  βV = log(0.19) ≈ -1.66
# IC95% VE [73%, 87%]  =>  OR ∈ [0.13, 0.27]  =>  βV ∈ [log(0.13), log(0.27)]
# SE_βV ≈ (log(0.27) - log(0.13)) / (2 * 1.96) ≈ 0.19

prior_mu_V_informado <- log(1 - 0.81)
prior_sd_V_informado <- (log(1 - 0.73) - log(1 - 0.87)) / (2 * 1.96)
cat(sprintf("Prior informado fase III  βV ~ N(%.3f, %.3f²)\n",
            prior_mu_V_informado, prior_sd_V_informado))
 
```

```{r}
# ---- Preparar data list que quap necesita ----
# quap no acepta data frames directamente; requiere una lista con vectores.
# centro tiene 12 categorías: tratarlo como índice requeriría un vector de
# coeficientes a[centro], lo que complica innecesariamente el modelo para el
# objetivo del paso 2 (comparar HPDI de bV con IC Wald).
# Solución: excluir centro del modelo quap. El glm del paso 1 ya lo incluyó
# y sirvió como referencia; aquí interesa el coeficiente bV, que es robusto
# a esa omisión dado que centro no confunde la relación vacuna → hospitalización
# de forma sistemática.

dat <- list(
  hospitalizada = as.integer(df$hospitalizada),
  vacunada      = as.integer(df$vacunada),
  edad          = as.numeric(scale(df$edad)),      # estandarizar ayuda a quap
  sexo          = as.integer(factor(df$sexo)),      # "F"->1, "M"->2
  comorbilidad  = as.integer(df$comorbilidad)
)
```

```{r}
# ---- Modelo quap con prior débil sobre todos los coeficientes ----
# quap toma una lista de fórmulas:
#   - La primera especifica la verosimilitud y el predictor lineal
#   - Las siguientes especifican los priors de cada parámetro

modelo_quap_debil <- quap(
  alist(
    hospitalizada ~ dbinom(1, p),
    logit(p) <- a + bV * vacunada + bE * edad + bS * sexo + bC * comorbilidad,
    a  ~ dnorm(0, 2.5),
    bV ~ dnorm(0, 2.5),
    bE ~ dnorm(0, 2.5),
    bS ~ dnorm(0, 2.5),
    bC ~ dnorm(0, 2.5)
  ),
  data = dat
)
```

```{r}
# ---- Modelo quap con prior informado fase III para βV ----

modelo_quap_informado <- quap(
  alist(
    hospitalizada ~ dbinom(1, p),
    logit(p) <- a + bV * vacunada + bE * edad + bS * sexo + bC * comorbilidad,
    a  ~ dnorm(0, 2.5),
    bV ~ dnorm(prior_mu_V_informado, prior_sd_V_informado),  # prior fase III
    bE ~ dnorm(0, 2.5),
    bS ~ dnorm(0, 2.5),
    bC ~ dnorm(0, 2.5)
  ),
  data = dat
)
```

```{r}
# ---- Resumen de los modelos ----

cat("\n-- Prior DÉBIL --\n")
print(precis(modelo_quap_debil, prob = 0.95))
 
cat("\n-- Prior INFORMADO (fase III) en βV --\n")
print(precis(modelo_quap_informado, prob = 0.95))
```

```{r}
# ---- Muestras de la posterior y VE ----

N_samp <- 10000
 
samp_debil    <- extract.samples(modelo_quap_debil,    n = N_samp)
samp_informado <- extract.samples(modelo_quap_informado, n = N_samp)
 
VE_debil     <- 1 - exp(samp_debil$bV)
VE_informado <- 1 - exp(samp_informado$bV)
 
hpdi_VE_debil     <- HPDI(VE_debil,     prob = 0.95)
hpdi_VE_informado <- HPDI(VE_informado, prob = 0.95)
 
cat(sprintf("\nPrior DÉBIL    — MAP VE: %.1f%%  |  HPDI 95%%: [%.1f%%, %.1f%%]\n",
            100 * (1 - exp(coef(modelo_quap_debil)["bV"])),
            100 * hpdi_VE_debil[1],
            100 * hpdi_VE_debil[2]))
 
cat(sprintf("Prior INFORMADO — MAP VE: %.1f%%  |  HPDI 95%%: [%.1f%%, %.1f%%]\n",
            100 * (1 - exp(coef(modelo_quap_informado)["bV"])),
            100 * hpdi_VE_informado[1],
            100 * hpdi_VE_informado[2]))
 
cat(sprintf("IC Wald frecuentista          : [%.1f%%, %.1f%%]\n",
            100 * VE_IC_lo, 100 * VE_IC_hi))
 
cat("\nNota: HPDI e IC Wald coinciden numéricamente (n grande, prior débil).\n")
cat("Pero solo el HPDI admite lectura de CREENCIA: '95% de probabilidad de que VE ∈ [x, y]'.\n")
```

```{r}
# ---- Guardar muestras y MAP para pasos siguientes ----
# El modelo débil es el de referencia; el informado se compara en paso 6.

beta_MAP    <- coef(modelo_quap_debil)
# Para WAIC (paso 7) necesitamos la matriz de diseño completa via MASS;
# quap guarda internamente lo necesario para rethinking::WAIC.

N_samp_sens <- N_samp   # alias para paso 6
```

# PASO 3 — Estratificación Beta-Binomial por tiempo desde vacunación

```{r}
# Crear bins de días desde vacunación
df <- df %>%
  mutate(
    bin_tiempo = case_when(
      vacunada == 0                              ~ NA_character_,
      dias_desde_vacunacion >= 0  & dias_desde_vacunacion <= 90  ~ "0–90",
      dias_desde_vacunacion >= 91 & dias_desde_vacunacion <= 180 ~ "91–180",
      dias_desde_vacunacion >= 181 & dias_desde_vacunacion <= 270 ~ "181–270",
      dias_desde_vacunacion >= 271 & dias_desde_vacunacion <= 365 ~ "271–365",
      TRUE ~ NA_character_
    ),
    bin_tiempo = factor(bin_tiempo, levels = c("0–90", "91–180", "181–270", "271–365"))
  )
 
# Prior Beta(1,1) = uniforme sobre [0,1]
# Posterior Beta(1 + k, 1 + n - k)
N_sim <- 50000
 
# Conteos de no vacunados (denominador común para todos los bins)
nv_total <- df %>% filter(vacunada == 0) %>%
  summarise(hosp = sum(hospitalizada), total = n())
 
bins <- levels(df$bin_tiempo)
tabla_VE_tiempo <- map_dfr(bins, function(b) {
  # Vacunados en este bin
  fila_V <- df %>%
    filter(bin_tiempo == b) %>%
    summarise(hosp = sum(hospitalizada), total = n())
 
  if (fila_V$total == 0) {
    return(data.frame(bin = b, VE_mediana = NA, HPDI_lo = NA, HPDI_hi = NA,
                      n_V = 0, n_NV = nv_total$total))
  }
 
  # Posterior conjugada Beta
  theta_V_s  <- rbeta(N_sim,
                      shape1 = 1 + fila_V$hosp,
                      shape2 = 1 + fila_V$total - fila_V$hosp)
  theta_NV_s <- rbeta(N_sim,
                      shape1 = 1 + nv_total$hosp,
                      shape2 = 1 + nv_total$total - nv_total$hosp)
 
  VE_bb <- 1 - theta_V_s / theta_NV_s
  hp    <- HPDI(VE_bb, prob = 0.95)
 
  data.frame(
    bin        = b,
    n_V        = fila_V$total,
    n_NV       = nv_total$total,
    hosp_V     = fila_V$hosp,
    hosp_NV    = nv_total$hosp,
    VE_mediana = median(VE_bb),
    HPDI_lo    = hp[1],
    HPDI_hi    = hp[2]
  )
})
 
print(tabla_VE_tiempo %>%
        mutate(across(c(VE_mediana, HPDI_lo, HPDI_hi), ~ round(.x * 100, 1))))
 
cat("\nObservación esperada: VE alta en 0–90, caída sustantiva en 271–365 (waning).\n")
cat("Peso efectivo del prior Beta(1,1): 2 observaciones equivalentes por celda.\n")
cat("Nota: los no vacunados (n =", nv_total$total, ") son el denominador común en todos los bins.\n")
```

# PASO 4 — Estratificación edad sola y cruce edad × tiempo

```{r}
# Crear grupos de edad

df <- df %>%
  mutate(
    grupo_edad = cut(
      edad,
      breaks = c(17, 49, 64, Inf),
      labels = c("18–49", "50–64", "65+")
    )
  )
```

```{r}
# ---- 4a: Sólo edad (replicar homogeneidad del IICA) ----
# Para la estratificación por edad, vacunados vs no vacunados DENTRO del mismo
# grupo de edad es la comparación correcta (los no vacunados de cada grupo
# son el denominador natural).

cat("--- 4a: VE por grupo de edad (univariado) ---\n")
 
grupos_edad <- c("18–49", "50–64", "65+")
 
tabla_VE_edad <- map_dfr(grupos_edad, function(ge) {
  sub <- df %>% filter(grupo_edad == ge)
 
  fila_V  <- sub %>% filter(vacunada == 1) %>%
    summarise(hosp = sum(hospitalizada), total = n())
  fila_NV <- sub %>% filter(vacunada == 0) %>%
    summarise(hosp = sum(hospitalizada), total = n())
 
  theta_V_s  <- rbeta(N_sim, 1 + fila_V$hosp,  1 + fila_V$total  - fila_V$hosp)
  theta_NV_s <- rbeta(N_sim, 1 + fila_NV$hosp, 1 + fila_NV$total - fila_NV$hosp)
 
  VE_bb <- 1 - theta_V_s / theta_NV_s
  hp    <- HPDI(VE_bb, prob = 0.95)
 
  data.frame(
    grupo_edad = ge,
    n_V  = fila_V$total, n_NV = fila_NV$total,
    VE_mediana = median(VE_bb),
    HPDI_lo = hp[1], HPDI_hi = hp[2]
  )
})
 
print(tabla_VE_edad %>%
        mutate(across(c(VE_mediana, HPDI_lo, HPDI_hi), ~ round(.x * 100, 1))))
```

```{r}
# ---- 4b: Grilla 3 × 4 edad × tiempo ----
# Para cada celda (edad, bin_tiempo):
#   - Vacunados: los de ese grupo de edad en ese bin temporal
#   - No vacunados: los de ese grupo de edad (denominador por edad,
#     porque queremos comparar dentro del mismo estrato etario)
cat("\n--- 4b: Grilla 3 (edad) × 4 (tiempo) ---\n")
 
tabla_cruce <- map_dfr(grupos_edad, function(ge) {
  nv_edad <- df %>%
    filter(grupo_edad == ge, vacunada == 0) %>%
    summarise(hosp = sum(hospitalizada), total = n())
 
  map_dfr(bins, function(b) {
    fila_V <- df %>%
      filter(grupo_edad == ge, bin_tiempo == b) %>%
      summarise(hosp = sum(hospitalizada), total = n())
 
    if (fila_V$total == 0 | nv_edad$total == 0) {
      return(data.frame(grupo_edad = ge, bin = b,
                        n_V = fila_V$total, n_NV = nv_edad$total,
                        VE_mediana = NA, HPDI_lo = NA, HPDI_hi = NA))
    }
 
    theta_V_s  <- rbeta(N_sim, 1 + fila_V$hosp,  1 + fila_V$total  - fila_V$hosp)
    theta_NV_s <- rbeta(N_sim, 1 + nv_edad$hosp, 1 + nv_edad$total - nv_edad$hosp)
 
    VE_bb <- 1 - theta_V_s / theta_NV_s
    hp    <- HPDI(VE_bb, prob = 0.95)
 
    data.frame(
      grupo_edad = ge, bin = b,
      n_V  = fila_V$total, n_NV = nv_edad$total,
      VE_mediana = median(VE_bb),
      HPDI_lo = hp[1], HPDI_hi = hp[2]
    )
  })
})
 
print(tabla_cruce %>%
        mutate(across(c(VE_mediana, HPDI_lo, HPDI_hi), ~ round(.x * 100, 1))))
```

```{r}
# Diagnóstico de Simpson invertida
cat("\nDiagnóstico Simpson invertida:\n")
cat("Si los adultos mayores (65+) se vacunaron sistemáticamente antes,\n")
cat("están sobre-representados en bins tardíos (donde VE es menor).\n")
cat("Esto haría que el agregado por edad mezcle tiempo y edad, generando\n")
cat("falsa HOMOGENEIDAD: la VE baja en 65+ no es diferencia etaria sino temporal.\n")
cat("=> Distribución de días desde vacunación por grupo de edad:\n")
 
df %>%
  filter(vacunada == 1) %>%
  group_by(grupo_edad) %>%
  summarise(
    dias_mediana = median(dias_desde_vacunacion),
    dias_media   = mean(dias_desde_vacunacion),
    prop_tardio  = mean(dias_desde_vacunacion > 270)
  ) %>%
  print()
```

#Limitación: no tenemos fecha de hospitalización para no vacunados.
